臺灣臺北地方法院民事判決　　　　　　　　　　　　　九十三年度簡上字第三０號
　　上　訴　人　甲○○○股份有限公司臺北興安郵局
　　法定代理人　丙○○○
　　訴訟代理人　官朝永律師
　　被上訴人　　乙○○
　　訴訟代理人　羅子武律師
　　複代理人　　丁○○
當事人間請求第三人異議之訴事件，上訴人對於中華民國九十二年十一月十七日本院
臺北簡易庭九十二年度北簡字第一二七二五號第一審判決提起上訴，本院於民國九十
三年六月十六日言詞辯論終結，判決如下：
    主      文
原判決關於駁回上訴人後開第二項之訴部分，及該部分訴訟費用之裁判均廢棄。
本院九十一年度執字第三六七二一號、九十二年度執字第一九四四八號清償債務強制
執行事件，就王章洲對上訴人之存款債權於超過新台幣佰壹拾元部分所為之執行
命令及強制執行程序應予撤銷。
其餘上訴駁回。
第一、二審訴訟費用，由被上訴人負擔十分之九，餘由上訴人負擔。
    事      實
甲、上訴人方面：
壹、聲明：
一、原判決廢棄。
二、鈞院九十二年度執字第一九四四八號強制執行事件所為之強制執行程序應予撤銷
    。
三、鈞院九十一年度執字第三六七二一號清償債務強制執行事件對上訴人所為之執行
    命令及強制執行程序應予撤銷。
貳、陳述：除與原判決記載相同者，茲引用之外，補稱：
一、訴外人王章洲對上訴人並無存款債權存在：
（一）依國防部所核發「國軍退除役官兵俸金發放通知單」之內容觀之，國防部係以
      受通知人完成驗證（俸金支領憑證及國民
      發給退休金之條件，且依甲○○○股份有限公司（下稱甲○○○公司）之前身
      交通部郵政儲金匯業局與國防部主計局財務中心（下稱國防部財務中心）間「
      委託辦理國軍退除役官兵退休俸金存款合約」（下稱委辦合約）第十條第五款
      約定，就系爭退休俸金新台幣（下同）四十二萬九千四百八十六元於王章洲辦
      理驗證程序前，即不得登入王章洲之帳戶，上訴人亦無依委辦合約代為給付之
      義務，此時王章洲與上訴人間尚無任何法律關係存在，從而王章洲亦不得對上
      訴人主張權利。
（二）甲○○○公司就前開退休俸金帳務係以電腦媒體方式處理，並建立各代發對象
      即領俸權人之資料庫，預先註記其未驗證之款項，備供查詢，然該註記並非存
      款之證明，未辦妥驗證之前各該註記款項，尚非領俸權人所有。易言之，領俸
      權人固可以電腦交易代號「1113」予以查詢其退休俸之金額，但未經辦妥驗證
      前，該退休俸金絕對無法登入領俸權人之帳戶，此觀甲○○○公司「代發代付
      各項委發款作業規章」第十二條及第十六條規定可明。參諸前揭委辦合約第十
      條第五款約定，益證系爭退休俸金絕非王章洲之存款。
二、上訴人並未承認王章洲帳戶內之款項確有四十二萬九千七百九十九元：
（一）民國九十二年元月二日被上訴人親持扣押命令到上訴人處所執行時，因當天業
      務較往常忙碌，上訴人法定代理人不堪被上訴人之困擾，乃以電腦交易代號「
      1113」查詢代發款項，雖知王章洲之退休俸金四十二萬九千四百八十六元尚非
      王章洲之存款，未經驗證前不得領取，但仍依被上訴人要求之數額，凍結該帳
      戶之金額，並按法院扣押之作業流程，輸入交易代號1606、帳號及凍結金額。
      且因上訴人法定代理人從未碰過債權人親自送達之情況，以為隨後會收到法院
      之正式執行命令，故於九十二年元月二十日向鈞院表示：「：：至今仍未接獲
      貴院執行命令，致無法函覆，請貴院函示應否執行扣押款項」云云。是以，上
      訴人雖權宜依被上訴人之要求凍結王章洲之存款帳戶四十二萬九千七百九十九
      元，但尚未正式函覆鈞院王章洲有四十二萬九千七百九十九元之存款債權。況
      上訴人就鈞院九十一年十二月二十四日所正式核發之扣押命令，上訴人業於同
      年十二月二十六日正式函覆鈞院王章洲之存款僅三百一十三元並予以扣押在案
      。乃被上訴人執上訴人要求鈞院正式核發執行命令，及詢問在未正式收到執行
      命令時應否執行扣押款項之便箋，逕認上訴人已承認王章洲確有四十二萬九千
      七百九十九元之存款債權，顯屬誤解。
（二）被上訴人所提當天辦理扣押之交易明細，顯示交易代號1606，意即上訴人將帳
      號0000000號王章洲之存款帳戶凍結四十二萬九千七百九十九元，然該
      凍結金額包含將來之存款，並非當時之結存金額，故被上訴人以該筆法院扣押
      之交易明細內容，逕認王章洲當時有四十二萬九千七百九十九元之存款債權，
      核與事實不符，而無足採。
三、系爭退休俸金因王章洲未辦理驗證，已退還國防部財務中心：
    王章洲迄九十二年五月十五日未依國防部之通知，辦理驗證手續，國防部財務中
    心乃於九十二年五月二十七日以九二刻到字第二七九一號函請上訴人依雙方之委
    辦合約，將王章洲九十二年一至六月份之退休俸金四十二萬九千四百八十六元撥
    還，上訴人亦於九十三年一月二十七日依約以總字第0930200159號函撥退國防部
    財務中心在案。至此，國防部財務中心與上訴人間委託代發王章洲九十二年一至
    六月退休俸金之法律關係業已消滅。
四、未驗證之委發款不得作為扣押之標的：
    系爭退休俸金既未經驗證，而不屬王章洲之存款，上訴人自無從依鈞院之扣押命
    令扣押。且系爭退休俸金依公務人員退休法第十四條規定，係不得扣押之標的，
    故被上訴人請求鈞院扣押系爭退休俸金，於法顯有未符。
五、上訴人雖已開立受款人為鈞院、面額四十二萬九千七百九十九元、票號J0000000
    之支票一紙交由鈞院執行人員保管，但鈞院既尚未交付被上訴人，則其執行程序
    即未終結，上訴人依法提起異議之訴，即屬有據。
參、證據：除援用第一審所提證據外，補提作業手冊摘要、國防部財務中心九十二年
    五月二十七日（九二）刻到字第二七九一號函、九十二年十二月二十二日（九二
    ）刻到字第六八九六號函、上訴人九十三年一月二十七日總字第0930200159號函
    為證，並聲請訊問證人周錦燕。
乙、被上訴人方面：
壹、聲明：上訴駁回。
貳、陳述：除與原判決記載相同者，茲引用之外，補稱：
一、依證人周錦燕之證詞，可知核對
    不確定事實，僅係單純確定身分之查驗程序而已。且證人周錦燕對上訴人是否已
    查封扣得王章洲之存款並不清楚，是其證詞不足否認上訴人已查封扣得王章洲存
    款之事實。
二、國防部財務中心與甲○○○公司間之約定，不足拘束被上訴人。況上訴人既已承
    認系爭退休俸金屬王章洲之存款，則被上訴人依據鈞院核發之執行命令主張權利
    ，應無不當。
三、上訴人雖將系爭退休俸金退回國防部財務中心，但此已是原審判決後之行為，並
    不影響上訴人於當時業已承認確實依法扣押王章洲之存款債權四十二萬九千七百
    九十九元之事實，且此臨訟所為之行為，僅是上訴人與國防部財務中心間產生另
    外之法律關係，殊無影響本件事實之認定。
四、本件業經上訴人聲明異議，並遭駁回確定在案，且上訴人亦將所扣押之存款債權
    交付鈞院。因此，上訴人並不該當強制執行法第一百十九條第二項之情事，則其
    援引同法條第三項提起本訴，即屬有誤。何況，上訴人已將所扣押之款項交付鈞
    院，則被上訴人之執行債權即告消滅，上訴人應無提起強制執行法第一百十九條
    第三項異議之訴之利益。
參、證據：援用第一審所提證據。
丙、本院依職權調閱九十一年度執字第三六七二一號、九十二年度執字第一九四四八
    號強制執行卷宗。
    理      由
壹、本件上訴人起訴主張：被上訴人於九十一年執字第三六七二一號清償債務強制執
    行事件中，就王章洲於上訴人之存款債權予以扣押，本院並於九十二年二月二十
    七日核發錦九十一執子字第三六七二一號收取命令，准許被上訴人向上訴人收取
    王章洲之存款債權四十二萬九千七百九十九元及其利息。惟本院准許被上訴人收
    取之數額，其中王章洲之退休俸金四十二萬九千四百八十六元，因王章洲尚未完
    成驗證之程序，故該退休俸金仍非王章洲之存款，而屬國防部財務中心所有，是
    上訴人於收受前開扣押命令時，王章洲於上訴人處之存款僅三百一十三元。然上
    訴人雖以此為由向本院執行處聲明異議，惟經裁定駁回，上訴人復向臺灣高等法
    院提出抗告，但仍經臺灣高等法院以九十二年度抗字第一五六七號裁定駁回上訴
    人之抗告。本院復於九十二年六月十七日依被上訴人之聲請以北院錦九十二執子
    字第一九四四八號命令逕向上訴人執行。為此，爰依強制執行法第一百十九條第
    三項規定提起第三人異議之訴，請求撤銷上開執行命令及強制執行程序等語。
    被上訴人則以：系爭退休俸金業已存入王章洲於上訴人開立之帳戶內，自屬於王
    章洲留存於上訴人處之存款，至甲○○○公司與國防部財務中心間之約定，尚不
    得拘束被上訴人。況驗證與否只是王章洲得否自上訴人處領取存款之身分查驗程
    序，並非權利發生之停止條件，上訴人主張並無理由。又本件業經上訴人聲明異
    議，並遭駁回確定在案，且上訴人亦將所扣押之存款債權交付本院執行處。因此
    ，上訴人並不該當強制執行法第一百十九條第二項之情事，則其援引同法條第三
    項提起本訴，即屬有誤。何況，上訴人已將所扣押之款項交付本院，則被上訴人
    之執行債權即告消滅，上訴人應無提起強制執行法第一百十九條第三項異議之訴
    之利益等語資為抗辯。
貳、經查，被上訴人於九十一年十二月二十日持本院九十一年度訴字第一八八三號確
    定判決向本院聲請強制執行王章洲對上訴人之存款債權，本院隨即於同年月二十
    四日核發北院錦九十一執子字第三六七二一號扣押命令，禁止王章洲在二百九十
    四萬七千八百八十九元及自九十一年四月十八日起至清償日止按年息百分之五計
    算之利息暨執行費二萬零九百七十五元之範圍內，收取對上訴人之存款債權或為
    其他處分，上訴人亦不得對王章洲清償。嗣上訴人於九十一年十二月二十六日以
    簡函向本院陳報王章洲在上訴人所設第000000－0號存簿儲金帳戶截至九
    十一年十二月二十六日結存金額不足強制執行金額，惟已就該戶可用結存三百一
    十三元予以凍結。同日被上訴人復向本院主張王章洲之退休俸金將於九十二年一
    月二日上午八時即匯入王章洲之存款帳戶，請求自行送達扣押命令交由上訴人簽
    收。其後被上訴人乃持前開扣押命令向上訴人為送達，上訴人即於九十二年一月
    二十日以便箋向本院陳報：「92年元月2日債權人乙○○親持貴院執行命令，要
    求提領『債務人之存款』，本局已於九十二年一月二日扣押王章洲429799元，但
    至今仍未接獲貴院執行命令，致無法函覆。請貴院函示應否執行扣押款項，及如
    何交付：：」。之後，本院復於九十二年二月二十七日核發北院錦九十一執子字
    第三六七二一號收取命令，准許被上訴人向上訴人收取王章洲之存款債權四十二
    萬九千七百九十九元及其利息，並就不足清償部分核發債權憑證。而上訴人於九
    十二年三月五日收受該收取命令後，於九十二年三月十日以王章洲之帳戶為退役
    俸發放之優惠帳戶，但王章洲尚未至上訴人處辦理驗證手續，實際可用餘額為六
    千三百一十三元為由，向本院聲明異議，惟經本院裁定駁回，上訴人復向臺灣高
    等法院提出抗告，但仍經臺灣高等法院以九十二年度抗字第一五六七號裁定駁回
    上訴人之抗告。被上訴人即於九十二年五月二十九日依強制執行法第一百十九條
    第二項規定聲請逕向上訴人執行，本院隨即於九十二年六月十七日以北院錦九十
    二執子字第一九四四八號命令逕向上訴人執行前揭存款債權等情，業經本院調閱
    九十一年度執字第三六七二一號、九十二年度執字第一九四四八號卷宗查核屬實
    ，且為兩造所不爭執，自堪信為真實。
參、次查，國軍退除役官兵應領之退休俸金係由國防部財務中心委託甲○○○公司代
    為發放，並由國防部財務中心於每年一月及七月以前將應發總數一次預撥甲○○
    ○公司，並提供各退除役官兵在各地郵局開立之郵政存簿儲金帳戶媒體資料，各
    退除役官兵須依國防部財務中心指定之發放期間內前往指定郵局辦理領俸手續，
    各郵局於索閱領俸權人支領憑證、國民
    休俸，並登入領俸權人帳戶，若領俸權人未依通知期限前往郵局辦理驗證手續者
    ，甲○○○公司應將該戶國軍退休俸金列表沖帳返還國防部財務中心等情，有國
    軍退除役官兵俸金發放通知單、委辦合約、國軍退除役官兵俸給運用「退休俸金
    存款」發放作業注意事項等在卷足憑（參原審卷第三八至五四、九二頁），並經
    證人即甲○○○公司業務部職員周錦燕結證稱：「依據前述合約，國防部在十天
    前會預撥款項給我們，會做每個人要發多少錢的資料給我們，我們收到後，因為
    人數很多，我們會請資訊室在相關帳戶作特別註記，沒有登進儲戶的存摺，到一
    月一日以後，儲戶會收到通知單，到郵局來辦理驗證，待我們核對
    憑證且限於本人，核對完後，我們會作交易代號一六○七是驗證退休俸，把主機
    註記的款項登到個人存戶的存摺，之後才由我們人員在支領憑證上蓋某某郵局發
    訖章。因為我們是幫國防部保管，所以到五月十五日，會針對一月一日委發的俸
    金核對不符或未來驗證的部分撥款還給國防部」、「（退休俸金）郵局並沒有登
    載在各帳戶內，我們只是在電腦內的各個相關帳號作註記。我們沒有登載在儲金
    簿內，去刷也刷不出來。只是在壹個資料庫內作紀錄」等語屬實（參本院九十三
    年三月十八日筆錄）。是以，自前述程序觀之，國防部財務中心於發放退休俸金
    時，係先將該等款項撥付予甲○○○公司，甲○○○公司則依其與國防部財務中
    心委辦合約及發放作業注意事項之程序，待領俸權人即王章洲辦妥驗證後，方將
    系爭退休俸金撥入王章洲於上訴人處所開立之系爭帳戶中。再參諸委辦合約第十
    條第五款後段約定：「在乙方（即甲○○○公司）未完成身分認證前，俸金不屬
    個人存款，而屬公款範疇」，足證系爭退休俸金四十二萬九千四百八十六元，在
    王章洲未辦理驗證前，不屬王章洲之個人存款，王章洲對上訴人亦無任何債權存
    在。是被上訴人辯稱：系爭退休俸金業已存入王章洲之帳戶，自屬於王章洲之存
    款，至甲○○○公司與國防部財務中心間之約定，不得拘束被上訴人等語，並無
    足採。
肆、被上訴人雖以上訴人於九十二年一月二十日致本院之函文載稱：「92年元月2日
    債權人乙○○親持貴院執行命令，要求提領『債務人之存款』，本局已於九十二
    年一月二日扣押王章洲429799元」等語，主張上訴人已依本院之扣押命令扣押王
    章洲之存款債權云云，然查，如前所述，系爭退休俸金仍屬國防部財務中心所有
    ，並非王章洲之存款。至上訴人雖誤發前開函文，但此並不影響王章洲就前開退
    休俸金對上訴人並無存款債權之事實，是被上訴人前開主張，亦無足取。
伍、按第三人不承認債務人之債權或其他財產權之存在，或於數額有爭議或有其他得
    對抗債務人請求之事由時，應於接受執行法院命令後十日內，提出書狀，向執行
    法院聲明異議。第三人不於前項期間內聲明異議，亦未依執行法院命令，將金錢
    支付債權人，或將金錢、動產或不動產支付或交付執行法院時，執行法院得因債
    權人之聲請，逕向該第三人為強制執行。對於前項執行，第三人得以第一項規定
    之事由，提起異議之訴，強制執行法第一百十九條第一、二、三項定有明文。又
    本項訴訟，乃以排除對於第三人依第一百十九條第二項所為之執行程序為目的，
    以第三人之異議權為訴訟標的，其性質與第十五條所定第三人異議之訴同，故在
    強制執行程序終結前，第三人均得向執行法院提起。若認為第三人主張為正當時
    ，應撤銷執行程序，並排除扣押命令及換價命令之效力。查本件上訴人於收受本
    院於九十二年二月二十七日核發之北院錦九十一執子字第三六七二一號收取命令
    時，雖經聲明異議而遭駁回確定，但第三人已為合法之聲明異議後，其異議有無
    理由，屬於實體上之事由，執行法院不能認定，故前開駁回異議之確定裁定尚無
    從拘束本院。又上訴人於收受上開收取命令時，既未依收取命令將金錢支付被上
    訴人或本院執行處，則上訴人依強制執行法第一百十九條第三項規定提起本訴，
    即屬有據，被上訴人辯稱本件並不該當強制執行法第一百十九條第二項之情事，
    洵無足採。至上訴人於本院民事執行處依被上訴人之聲請逕向伊為強制執行時，
    雖開立受款人為本院、面額四十二萬九千七百九十九元、票號 J0000000 之支票
    一紙交由本院執行人員管領，但本院既尚未將上開金額交付被上訴人，則被上訴
    人對王章洲之債權並未消滅，因此，本件之強制執行程序即未終結，揆諸前揭說
    明，上訴人提起異議之訴，於法並無不合，是被上訴人抗辯上訴人並無提起強制
    執行法第一百十九條第三項異議之訴之利益等語，要無足取。
陸、綜上所述，上訴人於收受九十一年十二月二十四日北院錦九十一執子字第三六七
    二一號扣押命令時，王章洲於上訴人處之存款僅三百一十三元，則本院就前開扣
    押命令及嗣後所核發之收取命令暨九十二年六月十七日所為逕向上訴人強制執行
    之命令，亦應於前開範圍內為之。從而，上訴人依前開規定請求撤銷上揭扣押命
    令、收取命令暨本院九十二年六月十七日北院錦九十二執子字第一九四四八號之
    執行命令超過三百一十三元部分之強制執行程序，為有理由，應予准許。逾此範
    圍之請求，為無理由，應予駁回。原審就上開應准許部分，為上訴人敗訴之判決
    ，尚有未洽，上訴意旨求予廢棄改判，為有理由，爰由本院予以廢棄改判如主文
    第二項所示。至於上訴人之請求不應准許部分，原判決為上訴人敗訴之判決，經
    核於法並無不合，上訴意旨求予廢棄改判，為無理由，應駁回其上訴。
柒、兩造其餘之攻擊或防禦方法及未經援用之證據，經本院斟酌後，認為均不足以影
    響本判決之結果，自無逐一詳予論駁之必要，併此敘明。
捌、據上論結，本件上訴為一部有理由，一部無理由，依民事訴訟法第四百三十六條
    之一第三項、第四百五十條、第四百四十九條第一項、第七十九條，判決如主文
    。
中　　　華　　　民　　　國　　九十三　　年　　　六　　　月　　 三十 　　日
                                        民事第五庭審判長法  官   吳青蓉
                                                        法  官   吳素勤
                                                        法  官   林秀圓
正本係照原本作成
本判決不得上訴
中　　　華　　　民　　　國　　九十三　　年　　　六　　　月　　 三十 　　日
                                                        書記官   林蓮女
